【裁判字號】    96,重訴,28
【裁判日期】    970513
【裁判案由】    侵權行為損害賠償
【裁判全文】
臺灣苗栗地方法院民事判決              96年度重訴字第28號
原      告  戊○○○
                        之3號.
            己○○
                        01號.
            庚○○
                        號
            丙○○
                        6號1.
            丁○○
                        之3號.
            壬○○
共      同
訴訟代理人  張慶宗律師
複代理  人  何孟育律師
            謝逸文
被      告  乙○○
            隴億科技股份有限公司
法定代理人  癸○○
                        16巷.
訴訟代理人  李榮鴻律師
上列當事人間，請求損害賠償事件，經本院刑事庭裁定移送審理
（95年度交附民字第49號），本院於民國97年4 月15日言詞辯論
終結，判決如下：
    主  文
被告應連帶給付原告戊○○○新台幣壹佰零伍萬柒仟陸佰零參元
，及自民國九十五年十一月二十二日起至清償日止按年息百分之
五計算之利息。
被告應連帶給付原告己○○、庚○○、丙○○、丁○○、壬○○
各新台幣貳拾肆萬伍仟元，及自民國九十五年十一月二十二日起
至清償日止按年息百分之五計算之利息。
原告其餘之訴駁回。
訴訟費用由原告負擔百分之七十，其餘由被告連帶負擔。
本判決於原告戊○○○以新台幣壹拾萬伍仟元為被告供擔保後，
得假執行。但被告如以新台幣壹佰零伍萬柒仟陸佰零參元為原告
戊○○○預供擔保後，得免為假執行。
本判決於原告己○○、庚○○、丙○○、丁○○、壬○○各以新
台幣貳萬伍仟元為被告供擔保後，得假執行。但被告如各以新台
幣貳拾肆萬伍仟元為原告己○○、庚○○、丙○○、丁○○、壬○○預供擔保後，得免為假執行。
原告其餘假執行之聲請駁回。
    事實及理由
一、原告起訴主張：(一)被告乙○○受僱於被告隴億科技股份有限
    公司（下稱隴億公司），被告乙○○於94年8 月10日駕駛車
    號A4─9736號自小貨車為被告隴億公司送貨交與客戶，同日
    下午2 時40分許駕駛車號A4─9736號自小貨車返回公司途中
    ，行至國道三號高速公路南下131.2 公里內側車道時，上開
    自小貨車傳動軸突然斷裂扭曲，被告乙○○未能注意右側後
    方來車，未讓直行車先行，且未注意安全距離，更未顯示方
    向燈，即往右側之中、外線車道偏駛；而駕駛車號6J─098
    號營業半聯結車行駛於外側車道後方之訴外人李建國，因未
    保持足夠之安全距離，致發現前方由被告乙○○所駕駛之自
    小貨車，由內線車道偏駛到外側車道，最後翻覆於外側車道
    時，不及煞停，而不得不往中、內側車道閃避，造成所駕上
    開營業半聯結車於撞擊內側護欄後，又從後追撞已閃避至內
    側車道之由訴外人張萬貴所駕駛車號3V－5167號自小客車，
    致該車乘客辛○○因撞擊力道猛烈，造成主動脈破裂、胸腔
    出血，於送醫後不治死亡。(二)被告乙○○與訴外人李建國有
    上述共同不法侵害被害人辛○○權利之行為，被告隴億公司
    為被告乙○○之僱用人，而原告戊○○○為辛○○之配偶，
    原告己○○、庚○○、丙○○、丁○○、壬○○為辛○○之
    子女，原告戊○○○為辛○○支出醫療費、殯葬費，辛○○
    對原告戊○○○負有扶養義務，原告等因辛○○之死亡受有
    重大痛苦。依據民法第184 條、第188 條、第192 條第1 項
    、第2 項及第194 條規定，被告應連帶賠償原告戊○○○為
    辛○○支出醫療費新台幣（下同）20,661元及殯葬費1,512,
    600 元，辛○○對原告戊○○○扶養義務費用365,473 元，
    原告戊○○○精神慰撫金1,500,000 元，原告己○○、庚○○、丙○○、丁○○、壬○○之精神慰撫金各1,000,000 元
    等語，為此求為判決：被告應連帶給付原告戊○○○3,39
    8,734 元，暨自起訴狀繕本送達翌日起至清償日止，按年息
    5 ％計算之利息。被告應連帶給付原告己○○、庚○○、
    丙○○、丁○○、壬○○各1,000,000 元，暨自起訴狀繕本
    送達翌日起至清償日止，按年息5 ％計算之利息。原告願
    供擔保，請准宣告假執行。
二、被告隴億公司、乙○○則以：(一)被告乙○○對本件車禍並無
    過失，死者辛○○搭乘由張萬貴所駕駛3V－5167號自小客車
    ，係遭訴外人李建國駕駛車號6J －098號營業半聯結車追撞
    ，因而致被害人辛○○受傷胸腔出血，經送醫不治死亡，被
    告乙○○駕駛被告隴億公司所有車號A4－9736號自小貨車行
    至肇事地點，因傳動軸斷裂扭曲，將車依規定駛至路旁，惟
    該自小貨車並未與訴外人張萬貴、李建國駕駛之車輛發生擦
    撞或碰擊，本件係訴外人李建國疏未保持行車安全間隔，又
    車速過快所致。又訴外人張萬貴駕駛車輛速度原為時速110
    公里，該車自中線變換至內線時，因操作不當減速至80至90
    公里，而遭後方車輛追撞，則張萬貴對於本件車禍有無過失
    ，不無查證之必要。另本件車禍發生於當日下午2 時40分，
    辛○○被緊急送往苗栗縣通霄鎮○○路88號慈暉醫院，其後
    轉送台中市澄清醫院、臺中市中山醫學大學附設醫院，其家
    屬於短時間內即辦理轉院2 次，送醫急救過程顯有疏失，被
    告隴億公司認訴外人詹桂鎰、張萬貴亦涉有過失致死罪嫌，
    應分擔本件車禍過失責任。被告隴億公司並抗辯，就監督被
    告乙○○職務之執行已盡相當注意，依民法第188 條第2 項
    但書規定，被告隴億公司不負賠償責任。(二)縱認被告乙○○
    有過失，原告已與訴外人李建國和解，原告請求被告賠償之
    金額，應按李建國過失比例扣除，又強制汽車責任險理賠，
    訴外人李建國既可扣除，被告部分亦可主張扣除。另原告與
    李建國和解金額為460 萬元，而請求被告賠償之慰撫金合計
    達650 萬元，高於原告與李建國和解金額，顯屬過高。(三)原
    告戊○○○請求殯葬費1,512,600 元顯有虛列或高估之情形
    ，又被害人辛○○殯葬費明細中棺木週邊佈置鮮花（1 式
    ）8,000 元、功德普桌焰口施食（12桌）18,000元、裱
    背框（4 幅）7,200 元、靈前牌樓（公館路1 式）3,500
    元、靈前換花（5 次）25,000元、羅馬柱鮮花（胞兄弟
    4 對）20,000元、羅馬柱鮮花（女兒女婿4 對）20,000元
    、告別式花廳（45式高級花材1 式）280,000 元、45尺
    木架釘製（1 式）30,000元、簽名處鮮花佈置（1 式）60
    ,000 元 大廳前圓形噴水池造景（1 式）20,000元、走
    道花（10對）12,000元、牌樓（60尺巨型宮殿式）75,000
    元、布幔（景福廳）60,000元、簽名處布幔佈置30,000
    元、30呎帆布、布幔（1 格）14,000元、15呎帆布、布
    幔（1 格）8,000 元、地毯（長毛深綠）走道12,000元、
    景福廳地面川堂舖地毯35,000元、大型蓮花燈座（8 對
    ）16,000元、前導車（6 組）9,000 元、國樂團（1 團
    5 名）2 團20,000元、樂隊（10名）12,000元、念佛車
    1 輛4,500 元、紙紮別墅1 組15,000元、紙紮電腦組1
    組2,300 元、紙紮高爾夫球具組1 組5,000 元、紙紮床
    頭音響組1 組2,500 元、紙衣（3）900元等，均非喪葬禮
    儀中必要支出，應予扣除。又其中誦經師傅109 名總計378,
    000 元，亦屬過高，應與核減至相當數額等語置辯。並均聲
    明：原告之訴駁回；如受不利益判決，願供擔保請准宣
    告假執行。
三、兩造不爭執事項為：
  (一)被告乙○○原受僱於被告隴億公司，擔任總務行政人員兼業
    務推廣工作。
  (二)被告乙○○於94年8 月10日下午2 時40分許，駕駛被告隴億
    公司所有車號A4－9736號自小貨車，行至國道三號高速公路
    南下131.2 公里（即苗栗後龍路段）內側車道時，上開自小
    貨車傳動軸突然斷裂扭曲，其未顯示方向燈，即往右側之中
    、外線車道偏駛。行駛於外側車道、駕駛五峰科技車輛之司
    機，見狀亦趕緊變換車道閃避，而駕駛車號6J─098 號營業
    半聯結車行駛於上開五峰科技車輛同車道後方之訴外人李建
    國，因緊隨於上開五峰科技車輛後方15公尺行駛、未保持足
    夠之安全距離，致突見五峰科技車輛變換車道而發現前方由
    被告乙○○所駕駛之自小貨車，由內線車道偏駛到外側車道
    ，最後翻覆於外側車道時，不及煞停，而不得不往中、內側
    車道閃避，造成訴外人李建國所駕上開營業半聯結車於撞擊
    內側護欄後，又從後追撞行駛於內側車道，由張萬貴所駕駛
    車號3V─5167號自小客車，致該車乘客辛○○因撞擊力道猛
    烈，造成主動脈破裂、胸腔出血，於送醫後不治死亡。被告
    乙○○因上開行為，已經本院95年度交訴字第41號刑事判決
    論以過失致人於死罪，處有期徒刑8 月，並經臺灣高等法院
    臺中分院96年度交上訴字第1527號刑事判決論以過失致人於
    死，處有期徒刑捌月，減為有期徒刑肆月。
  (三)原告戊○○○係被害人辛○○之配偶，原告己○○、庚○○
    、丙○○、丁○○、壬○○係被害人辛○○之子女。
  (四)訴外人李建國已與原告和解，賠償原告470萬元。
四、本件兩造所爭者為(一)本件車禍被告乙○○有無肇事責任？被
    告乙○○與訴外人李建國應負擔之過失比例為何？(二)訴外人
    張萬貴、詹桂鎰就被害人辛○○之死亡有無過失責任？(三)被
    告隴億公司應否負擔連帶損害賠償責任？(四)原告戊○○○請
    求賠償辛○○殯葬費用支出項目，有無非必要或過高之支出
    ？(五)原告戊○○○可否請求賠償扶養費用？(六)原告請求賠償
    之精神慰撫金是否過高？
五、本院就爭點得心證之理由：
  (一)本件車禍之肇事責任：
  1.被告乙○○於94年8 月10日下午2 時40分許，駕駛被告隴億
    公司所有車號A4－9736號自小貨車，行至國道三號高速公路
    南下131.2 公里（即苗栗後龍路段）內側車道時，上開自小
    貨車傳動軸突然斷裂扭曲，其未顯示方向燈，即往右側之中
    、外線車道偏駛。行駛於外側車道、駕駛五峰科技車輛之司
    機，見狀亦趕緊變換車道閃避，而駕駛車號6J─098 號營業
    半聯結車行駛於上開五峰科技車輛同車道後方之訴外人李建
    國，因緊隨於上開五峰科技車輛後方15公尺行駛、未保持足
    夠之安全距離，致突見五峰科技車輛變換車道而發現前方由
    被告乙○○所駕駛之自小貨車，由內線車道偏駛到外側車道
    ，最後翻覆於外側車道時，不及煞停，而不得不往中、內側
    車道閃避，造成訴外人李建國所駕上開營業半聯結車於撞擊
    內側護欄後，又從後追撞於內側車道之由張萬貴所駕駛之車
    號3V─5167號自小客車，致該車乘客辛○○因撞擊力道猛烈
    ，造成主動脈破裂、胸腔出血，於送醫後不治死亡等事實，
    為兩造所不爭執，並有現場圖、道路交通事故調查報告表(一)
    、(二)、現場照片17張、相驗屍體證明書各1 份在卷可佐（見
    臺灣臺中地方法院檢察署96年度相字第1331號卷第8 至10、
    38至46頁、第59頁），堪認為真實。
  2.按變換車道時，應讓直行車先行，並注意安全距離。汽車在
    行駛途中，因機件故障或其他緊急情況無法繼續行駛時，應
    滑離車道，在路肩上停車待援。滑離車道時，應先顯示方向
    燈逐漸減速駛進路肩，車身或所載貨物突出部分，須全部離
    開車道。道路交通安全規則第98條第1 項第6 款、高速公路
    及快速道路管制規則第15條第1 項分別定有明文。被告乙○○駕駛車號A4－9736號自小貨車於上開時間，行至國道3 號
    高速公路南下131.2 公里（即苗栗縣後龍路段）內側車道時
    ，自小貨車之傳動軸突然斷裂扭曲，其隨即踩煞車，未顯示
    方向燈，即往外側車道等情，業據被告於本院95年交訴字第
    41號過失致死案件審理時供稱：車輛發生故障後，我只是盡
    量穩住車子，往外側滑行，有踩煞車，那時緊急狀況，沒有
    打方向燈等語（見本院95年交訴字第41號卷第41至42頁），
    足見被告乙○○於發現車輛故障後，隨即踩煞車，未顯示方
    向燈即往外側車道滑行，且於踩煞車及讓車輛往外側滑行前
    ，並無先注意後方及外側車道車輛之行駛情形。被告乙○○
    發現車輛故障時，疏未顯示方向燈，亦疏未注意讓直行車先
    行、與右側車道車輛保持安全距離、採取必要之安全措施，
    顯已違反上開道路交通安全規則、高速公路及快速道路管制
    規則之規定。又被告乙○○未顯示方向燈、未注意鄰近車輛
    安全，即往右偏駛，已影響訴外人李建國所駕駛車輛之行駛
    ，而訴外人李建國因未保持安全距離，未能立即煞車，僅可
    高速往內車車道偏駛，以閃避被告乙○○所駕駛之車輛，並
    於閃避至內側車道後，追撞訴外人張萬貴所駕駛上開自小客
    車，造成車上乘客被害人辛○○主動脈破裂、胸腔出血，於
    送醫後不治死亡之結果，是本件車禍事故應係被告乙○○及
    訴外人李建國雙方之過失行為所導致，被告乙○○就本件車
    禍確有過失責任。本件車禍經苗栗地方法院檢察署檢察官囑
    託臺灣省車輛行車事故覆議鑑定委員會鑑定，該會之鑑定意
    見亦認為「一、乙○○駕駛自小貨車，機件故障後操控失當
    往右偏駛未注意右側車輛，為肇事主因。二、李建國駕駛營
    業半聯結車，遇狀況閃避不及，為肇事次因。三、張萬貴無
    肇事因素。」等語（見臺灣苗栗地方法院檢察署94年度相字
    第465 號卷第94頁）。另鑑定證人即覆議委員劉霈於上開過
    失致死案件審理時證稱：「（本件車禍有幾位委員合議鑑定
    ？）六位，含主任委員七位。（本件是多數決？）討論以後
    達成共識，沒有異議。（被告乙○○在內線車道行駛，當發
    現車子異常，往外側車道行駛，是否正確的駕駛方法？）要
    看當時的情況，如果週邊都有車子，不能參照申覆的理由，
    往外側靠是對的，往外側靠，會影響中間車道的車子，這就
    不對了。」等語（見本院95年交訴字第41號卷第204 至205
    頁），是被害人辛○○之死亡與被告乙○○、訴外人李建國
    上開過失，均具相當因果關係。本院綜合上情，因認本件交
    通事故之發生，被告乙○○應負70％之過失責任，訴外人李
    建國應負30％之過失責任。
  (二)訴外人張萬貴、詹桂鎰有無過失責任：
  1.被告另辯稱：被害人辛○○之死亡，係訴外人張萬貴駕駛操
    作失當所致，然鑑定證人劉霈於本院95年交訴字第41號具結
    證稱：「（張萬貴從中線車道轉入內線車道時，採取減速措
    施，有無過失？）我們認為駕駛在遇到狀況時，減速或轉向
    是自然狀況，3 個車的位置是相近，如果周車在失控的時候
    ，張車、李車還有相當距離，張車或李車都可能有責任，但
    因為本件Ｂ車即3V－5167號車減速往內偏時，Ｃ車即6J－09
    8 號車也在作相同的動作，甚至還會撞到Ｂ車，研判3 個車
    子位置相近。所以採取減速是沒有過失。（張萬貴在警訊稱
    ，其發現危險時，距離對方約50至60公尺，張萬貴是否應該
    有足夠的距離可以採取安全措施？）這件發生的地點國道3
    號，速限110 ，Ｂ車如果以110 行駛，每秒可以走30公尺，
    50公尺的距離，2 秒鐘就到了，但是人有所謂感知的時間，
    文獻上，大概0.75秒到1.5 秒，美國在作公路設計是2.5 秒
    。之所以這樣，一般在文獻上的研究，是有特定對象做的研
    究，他們在測試上，心理上會有預知，因此測得的反應時間
    上比較短，以原來時速110 ，扣掉反應距離，加上Ａ車滑過
    來的時間，要不撞上都很難。」等語（見本院95年交訴字第
    41號卷第206 頁），足見訴外人張萬貴發現被告乙○○向右
    偏駛之自小貨車後，減速向內側車道閃避之駕駛行為，並無
    何疏失。
  2.被告辯稱：被害人辛○○之死亡係因訴外人詹桂鎰任意轉診
    ，醫院未能及時救治所致等語，惟被告並未舉證以實其說。
    又通霄光田醫院（原名慈暉醫院）函覆本院稱：以當時醫療
    設備，無法施行手術；8 月10日下午4 點20分由醫師建議轉
    院等語，有該院96年8 月23日96通醫行字第0960000035號函
    在卷可佐（見本院第一卷第192 頁），另澄清綜合醫院中港
    分院函覆本院稱：患者辛○○先生於94年8 月10日17時由苗
    栗慈暉醫院轉院至本院急診，到院時因胸部疼痛、呼吸短促
    、冒冷汗，經安排緊急施予胸部電腦斷層掃瞄後，發現主動
    脈有腫大、破裂、滲血現象，判定應緊急手術治療，因當天
    本院心臟血管外科醫師請休，故由急診醫師建議家屬，由本
    院緊急聯絡醫學中心，經家屬同意，緊急轉送至中山醫學大
    學附設醫院等語，有該院96年10月25日澄高字第962771號函
    在卷可佐（見本院第一卷第256 頁）。是被害人辛○○轉院
    ，均係由醫師建議，並非訴外人詹桂鎰任意轉診，被告所辯
    與事實不符。另經本院向慈暉醫院、澄清綜合醫院中港分院
    、中山醫學大學附設醫院，函調被害人辛○○於車禍後之病
    歷資料，被告亦未能提出證據證明上開所辯之情事，是被告
    所辯難認屬實。
  (三)被告隴億公司應否負連帶賠償責任？
  1.按民法第188 條第1 項前段規定，受僱人因執行職務，不法
    侵害他人之權利者，由僱用人與行為人連帶負損害賠償責任
    。而選任受僱人及監督其職務之執行，已盡相當之注意或縱
    加以相當之注意而仍不免發生損害者，僱用人不負賠償責任
    。同條項但書固另有明文。惟主張此僱用人免責規定者，即
    應就此負舉證之責任（最高法院19年上字第3025號判例參照
    ）。
  2.被告隴億公司雖抗辯被告乙○○持有汽車駕駛駕照，自應遵
    守道路交通安全規則，其於變換車道時，疏未顯示方向燈，
    實非被告隴億公司監督所能及，被告隴億公司對其個人行為
    ，應無過失責任云云，惟並未提出確切之證據以明其選任受
    僱人及監督其職務之執行，已盡相當之注意。況且受僱人不
    幸發生肇事事件時，僱用人更應本諸僱用人之責任，處理後
    續損害之彌補，而非責由資力地位較為弱勢之受僱人自行負
    責。本件被告隴億公司未能舉證證明其確已符合前揭僱用人
    免責之要件，所辯不負賠償責任云云，自不足採。被告隴億
    公司應與被告乙○○負連帶賠償責任，堪以認定。
  (四)原告可請求賠償之金額：
    按因故意或過失，不法侵害他人之權利者，負損害賠償責任
    ；不法侵害他人致死者，對於支出醫療及增加生活上需要之
    費用或殯葬費之人，亦應負損害賠償責任；被害人對於第三
    人負有法定扶養義務者，加害人對於該第三人亦應負損害賠
    償責任；另不法侵害他人致死者，被害人之父、母、子、女
    及配偶雖非財產上之損害，亦得請求賠償相當之金額；民法
    第184 條第1 項前段、第192 條第1 項、第2 項、第194 條
    分別定有明文。被告乙○○與訴外人李建國就本件事故，均
    有過失，且與被害人死亡結果間確有相當因果關係，構成侵
    權行為，應負損害賠償責任，已如前述。原告分別為被害人
    辛○○之配偶或子女，既為被告所不爭執，原告自得依上開
    規定請求被告連帶賠償，茲將原告所受之各項損害，分項析
    述之：
  1.殯葬費用：
    (1)原告戊○○○為辛○○殯葬費用支付1,512,600 元，業據
      提出全弘禮儀社費用明細8 紙、收據1 紙為證（見本院95
      年度交附民字第49號卷第16至23頁、本院第一卷第106 頁
      ）。另證人即全弘禮儀社負責人子○○證稱：卷內106 頁
      收據是我們禮儀社的收據，分兩筆交款，先交60幾萬元，
      後來完成再交100 多萬元，第1 次交票據，第2 次交現金
      等語（見本院第一卷第146 至148 頁）。證人甲○○證稱
      ：辛○○殯葬費是我先開支票付給全弘禮儀社，後來己○○拿現款60萬元給我等語（見本院第二卷第12至13頁）。
      又證人即原告己○○於本院證稱：甲○○開支票支付全弘
      禮儀社，是我拿現金給她的，錢是我媽媽戊○○○拿現金
      60萬給我的，我父親辛○○殯葬費是我媽媽戊○○○出的
      等語（見本院第二卷第19至21頁）。是原告戊○○○主張
      為辛○○殯葬費支出1,512,600 元，堪認真實。
    (2)被告抗辯原告戊○○○所提辛○○殯葬費用明細中（兩造
      協議以原告於95年度交附民字第49號卷所提出之明細表為
      準，見本院第二卷第57頁），其中棺木週邊佈置鮮花（
      1 式）8,000 元、功德普桌焰口施食（12桌）18,000元
      、裱背框（4 幅）7,200 元、靈前牌樓（公館路1 式
      ）3,500 元、靈前換花（5 次）25,000元、羅馬柱鮮
      花（胞兄弟4 對）20,000元、羅馬柱鮮花（女兒女婿4
      對）20,000元、告別式花廳（45式高級花材1 式）280,
      000 元、45尺木架釘製（1 式）30,000元、簽名處鮮
      花佈置（1 式）60,000元大廳前圓形噴水池造景（1 式
      ）20,000元、走道花（10對）12,000元、牌樓（60尺
      巨型宮殿式）75,000元、布幔（景福廳）60,000元、
      簽名處布幔佈置30,000元、30呎帆布、布幔（1 格）14
      ,000 元 、15呎帆布、布幔（1 格）8,000 元、地毯
      （長毛深綠）走道12,000元、景福廳地面川堂舖地毯35
      ,000 元 、大型蓮花燈座（8 對）16,000元、前導車
      （6 組）9,000 元、國樂團（1 團5 名）2 團20,000元
      、樂隊（10名）12,000元、念佛車1 輛4,500 元、
      紙紮別墅1 組15,000元、紙紮電腦組1 組2,300 元、
      紙紮高爾夫球具組1 組5,000 元、紙紮床頭音響組1 組
      2 ,500 元 、紙衣（3）900元等，均非殯葬禮儀中必要
      支出，應予扣除；又其中誦經師父總計109 人次，合計37
      8,000 元，亦屬過多，應減至適當人次，其餘所列項目不
      爭執等語（見本院第二卷第56至57頁）。是本院就上開有
      爭執部分審酌是否必要，其餘兩造既不爭執，均認屬必要
      之支出。另就上開爭執項目，斟酌死者身分、地位及經濟
      情況與實際需要，分別說明如下：其中至非必要殯葬
      費用；裱背框雖為殯葬遺像之必要支出，惟原告所列遺
      像照片僅2 張，是本項裱背框應以2 幅3600元之支出為必
      要，另2 幅3600元應非必要之出，應予扣除；靈前牌樓
      ，非必要之殯葬費用，應予刪除；靈前換花5 次，在靈
      前放置鮮花，此為一般殯葬禮儀之必要費用，此不應刪除
      ；至2 項均非殯葬之必要費用，又其中鮮花部分與靈
      前鮮花重複，均應扣除；告別式花廳部分，核被害人辛○○生前係上櫃公司愛地雅工業股份有限公司總經理，參
      加其公祭之人數甚多，業據證人子○○證稱：辛○○喪禮
      來參加公祭的人很多，所以需要使用大廳等語（見本院第
      一卷第147 頁），是此部分之支出應屬必要之殯葬費用，
      不應扣除；至等項目，被害人辛○○殯葬儀式，既已
      有上開花費28萬元之告別式花廳布置，是此部分應非必要
      之殯葬費用；、兩項之帆布及布幔，應屬必要之殯葬
      費用，不應扣除；至項之地毯、蓮花燈座、前導車等
      ，均非殯葬儀式之必要費用，均應扣除；另至3 項中
      ，應以樂隊12,000元1 項為必要，其餘國樂團、念
      佛車兩項與樂隊有所重複，應非必要費用；又至亦非
      喪禮之必要支出；至紙衣（3）900元，應為殯葬之必要
      費用。另誦經師父之人次，兩造就殯葬有此必要費用並無
      爭執，僅就誦經師父人次有所爭執，被告乙○○自承以31
      人次為適當（見本院第二卷第57頁），被告隴億公司則請
      本院自行斟酌，查原告所提誦經師父明細表（見本院95年
      度交附民字第45號卷第23頁）中94年8 月10日至24日早經
      或早晚經，應各以1 名師父為適當（此部分為23人次，總
      計46 ,000 元）；做七師父應以7 名為適當（費用為
      14,000元）；功德法會比丘師父以2 名為適當（每名費用
      以5000元為適當，費用為10,000元）；移柩法師以1 名為
      適當（費用為5,000 元）；家祭儀式法師以2 名為適當（
      每名費用亦以5000元為適當，費用為10,000元）；引骨法
      師1 名（費用為2,000 元），故誦經及法事師父之費用應
      以87,000元為必要，逾此範圍應非殯葬費之必要支出。據
      此，被告所爭執之項目中，被害人辛○○殯葬費用應扣除
      非必要項目計481,400 （即上開爭執項目、、部分
      扣除3,60 0元、、、、至、至、、、
      至）；另誦經師父費用以87,000元為適當，應扣除
      291,000 元（000000－00000 ＝291000）。合計應扣除之
      非必要費用為772,400 元（481,400 元＋291,000 元），
      是原告戊○○○所請求賠償之殯葬費用，於740,200 元（
      1,512,600 －772,400 ＝740,200） 內為有理由，逾此範
      圍核非殯葬費用之必要支出，應無理由。
  2.原告戊○○○請求賠償醫療費用20,661元部分，業據提出醫
    療費用收據3 紙為證（見95年度交附民字第49號卷第13至15
    頁），被告就此復未爭執，堪認原告戊○○○確有為被害人
    辛○○支出20,661元之醫療費用。
  3.原告戊○○○請求賠償撫養費用部分：
    (1)按民法第1117條規定：「受扶養權利者，以不能維持生活
      而無謀生能力者為限。前項無謀生能力之限制，於直系血
      親尊親屬不適用之」是直系血親尊親屬，如能以自己財產
      維持生活者，自無受扶養之權利。又依民法第1116條之1
      規定，夫妻互受扶養權利之順序，與直系血親尊親屬同，
      雖不以無謀生能力為必要，但仍須以不能維持生活者為限
      ，最高法院92年台上字第2430號判決著有明文。又按當事
      人主張有利於己之事實者，就其事實有舉證之責任，被上
      訴人請求上訴人賠償扶養費，自應由被上訴人就其主張不
      能維持生活有受扶養權利之事實負舉證責任（最高法院84
      年度台上字第291 號判決要旨參照）。
    (2)原告戊○○○為被害人辛○○之配偶，於95年間有股利所
      得1,312,479 元，名下有不動產4 筆價值計13,510,200元
      ，另有薪資所得1,232,424 元之事實，有稅務電子閘門財
      產所得調件明細表1 份在卷可憑，自堪認原告戊○○○可
      以自己財產及各項所得維持生活，是原告戊○○○不符得
      請求被害人辛○○扶養之要件。原告戊○○○復表示：無
      證據證明不能維持生活等語（見本院第二卷第55至56頁）
      ，原告戊○○○即未能提出證據證明有不能維持生活之事
      實，此部分主張尚屬無據，原告戊○○○請求被告賠償扶
      養費365,473 元，為無理由，不應准許。
  4.精神慰撫金部分：
    (1)按慰撫金之賠償以人格權遭遇侵害，使精神上受有痛苦為
      必要，其核給之標準固與財產上損害之計算不同，然非不
      可斟酌雙方身分資力與加害程度，及其他各種情形核定相
      當之數額（最高法院51年臺上字第223 號判例參照）。查
      原告為被害人辛○○之配偶或子女，是其依民法第194 條
      規定請求精神慰撫金，於法自屬有據。
    (2)原告戊○○○與其餘原告，分別係被害人辛○○之配偶、
      子女，原告戊○○○與被害人辛○○均已高齡，夫妻相扶
      多年，自有深厚情感，被害人辛○○驟因意外車禍身亡，
      原告戊○○○頓失所依，所受精神上痛苦，自然既劇且深
      ，而被害人辛○○為其餘原告之大家長，渠等突遭喪父之
      痛，精神上亦受有相當之痛苦。而原告戊○○○現年69歲
      國小畢業，有如前所述之資產；原告己○○現年47歲，台
      南家專畢業，名下有3 千多萬元資產；原告丙○○現年42
      歲，日本產能大學畢業，名下有2 千多萬元之資產；原告
      丁○○現年40歲，美國加州舊金山大學畢業，名下有1 千
      多萬元資產；原告壬○○現年38歲，美國加州舊金山大學
      畢業，名下有2 千多萬元資產，原告等現分別為愛地雅工
      業股份有限公司之股東或董監事。至於被告乙○○則係大
      學畢業，現年51歲，原受僱於被告隴億公司擔任總務行政
      工作，名下有不動產7 筆，計有897 萬元之資產。被告隴
      億公司實收資本額為22,000,000元，名下有不動產7 筆，
      資產有6700萬元，具有相當之營運規模等情，分經兩造陳
      明在卷，並有兩造年籍資料、公司變更登記表及本院依職
      權調取之稅務電子閘門財產所得調件明細表附卷可憑（本
      院第一卷第15至79頁），本院綜合審酌本件肇事情節等實
      際狀況，及前述兩造之身分、地位、資力等一切情狀，認
      精神慰撫金部分，原告戊○○○請求1,500,000 元，其餘
      原告各請求1,000,000 元，均屬過高，應予分別核減為原
      告戊○○○1,000,000 元，原告己○○、庚○○、丙○○
      、丁○○、壬○○各600,000 元，方為適當，逾此數額之
      請求，則無理由。
    5.綜上所述，原告戊○○○所受之損害合計為1,760,861 元
      （740,200 ＋20,661＋1,000,000） 。原告己○○、庚○○、丙○○、丁○○、壬○○所受之損失各為600,000 元
      。
五、另保險人依強制汽車責任保險法規定給付之保險金，視為加
    害人或被保險人損害賠償金額之一部分；加害人或被保險人
    受賠償請求時，得扣除之，強制汽車責任保險法第32條定有
    明文。查本件被害人辛○○死亡後，由原告6 人領得共150
    萬元之保險金，已據原告陳述甚明，原告每人各分配25萬元
    ，則原告所得請求賠償之金額應各扣除25萬元，是原告戊○○○得請求之賠償之金額應為1,510,861 元，原告己○○、
    庚○○、丙○○、丁○○、壬○○得請求賠償之金額各為35
    0,000 元。
六、又本件除被告乙○○應負過失侵權行為責任外，訴外人李建
    國亦有過失，被告乙○○及訴外人李建國同為本件車禍之肇
    事原因，就本件車禍應負擔之過失比例，本院認被告乙○○
    應負擔百分之70，訴外人李建國應負擔百分之30，已如前述
    。再按「連帶債務人中之一人為清償、代物清償、提存、抵
    銷或混同而債務消滅者，他債務人亦同免其責任」、「債權
    人向連帶債務人中之一人免除債務，而無消滅全部債務之意
    思表示者，除該債務人應分擔之部分外，他債務人仍不免其
    責任」，民法第274 條、第276 條第1 項分別定有明文。原
    告已與訴外人李建國達成和解，並對劉信志之其餘請求拋棄
    一節，有前開和解書在本院卷可稽。原告雖與李建國達成和
    解，惟並無拋棄對被告請求之意思，揆諸前開法條規定，於
    計算被告應賠償原告之損害賠償金額時，即應將李建國應負
    擔部分之百分之30扣除，扣除後，原告戊○○○請求被告連
    帶賠償1,057,603 元（計算式為：1,510,861 元×70％=1,
    057,602.7 ，元以下四捨五入），原告己○○、庚○○、丙○○、丁○○、壬○○各得請求被告連帶賠償245,000 元（
    計算式為：350,000 元×70％=245,000元），核屬有據。逾
    此範圍之請求，則屬無據。
七、從而，原告等依據侵權行為之法律關係，原告戊○○○請求
    被告連帶賠償1,057,603 元，原告己○○、庚○○、丙○○
    、丁○○、壬○○各請求被告連帶賠償245,000 元，及均自
    95年11月22日即起訴狀繕本送達翌日（見本院95年度交附民
    字第49號第29頁）起至清償日止按年息5%計算之利息，為有
    理由，應予准許，逾此之請求，即屬無據，應予駁回。
八、兩造均陳明願供擔保，聲請宣告假執行及免為假執行，經核
    原告勝訴部分，並無不合，爰分別酌定相當之擔保金額宣告
    之。原告其餘假執行之聲請，因訴之駁回而失所依據，不應
    准許，應予駁回。
九、本件判決基礎已臻明確，兩造其餘攻擊防禦方法及訴訟資料
    經本院審酌後，核與判決結果不生影響，無一一論述之必要
    。
據上論結，本件原告之訴為一部有理由，一部無理由，依民事訴
訟法第79條、第85條第2項，判決如主文。
中    華    民    國    97    年    5     月    13    日
                  民事庭法  官  吳國聖
以上正本係照原本作成。
如對本判決上訴，須於判決送達後20日內向本院提出上訴狀。
                        書記官  葉俊宏
中    華    民    國    97    年    5     月    13    日


司法院資訊處製作；財團法人民間司法改革基金會備份。
